臺灣新竹地方法院刑事判決
110年度易字第501號
公  訴  人  臺灣新竹地方檢察署檢察官
被      告  蔡曉雅



上列被告因詐欺案件，經檢察官提起公訴（109年度偵緝字第872
號），本院判決如下：
    主  文
蔡曉雅犯詐欺取財罪，處有期徒刑陸月，如易科罰金，以新臺幣
壹仟元折算壹日。未扣案之犯罪所得德國海豚室內空氣與居家清
潔系統壹組沒收，於全部或一部不能沒收或不宜執行沒收時，追
徵其價額。
    事  實
一、蔡曉雅於民國107年10月24日向新加坡商旭潤有限公司（下
    稱：旭潤公司）購買價值新臺幣（下同）79,000元德國海豚
    室內空氣與居家清潔系統（下稱：電動吸塵器）1組【機器
    號碼：D188229】，並向仲信資融股份有限公司（下稱：仲
    信公司）申請分期付款購買，惟因蔡曉雅之信用不良，經仲
    信公司審核「待核准」而需補充其他財產資料，蔡曉雅改以
    其配偶「紀仁杰」之名義申請，始獲仲信公司核准分期付款
    而購得電動吸塵器1組。
二、蔡曉雅經歷前次購買經驗後得知：旭潤公司若於消費者選擇
    向仲信公司申請分期付款方式購買時，會在仲信公司審核通
    過前，即先行交付電動吸塵器予消費者，竟利用此空窗之機
    會，在無支付貨款真意及無清償能力下，基於意圖為自己不
    法所有之詐欺取財犯意，而先於107年12月13日以電話向桃
    園區戶政事務所申請掛失身分證，另於107年12月16、17日
    以線上申請即時掛失其身分證，再於107年12月17日以陳情
    書向新竹○○○○○○○○○稱：其國民身分證並未遺失，卻屢遭不
    明人士透過線上掛失，申請在其戶政資訊系統之記事欄內註
    記警語云云，以此方式營造其身分證可能遭他人冒用之不實
    外觀後。蔡曉雅再於108年1月22日前某時，去電聯繫旭潤公
    司之業務員陳宥均，佯稱：願購買1組電動吸塵器云云，致
    旭潤公司陷於錯誤，於仲信公司核准分期付款前之108年1月
    22日，派遣陳宥均將電動吸塵器1組【機器號碼：D191552】
    攜至蔡曉雅位在新竹縣○○市○○○路0號10樓之15之居所交予蔡
    曉雅，蔡曉雅於同日向仲信公司申請分期付款，因信用不良
    而遭婉拒，嗣於108年2月13日以其配偶紀仁杰擔任連帶保證
    人後，填具「分期付款申請表」交旭潤公司轉交仲信公司申
    請分期付款，而仲信公司審核後，以蔡曉雅「未達評等評分
    標準、信用不良、為公司未核案、工作收入不穩定、同業往
    來密集、加計保人仍未達評等評分標準、所附保人：信用瑕
    疵紀錄」等理由，於108年2月18日通知「婉拒」分期付款之
    申請。詎蔡曉雅對旭潤公司告知其分期付款申請已遭「婉拒
    」、需收回電動吸塵器之催討，均置之不理且搪塞推託；並
    蓄意以前次「紀仁杰」購買之繳款紀錄，欲混淆2次買賣關
    係。復於108年2月24日在其新竹縣竹北市上址居所，將其詐
    騙取得之第2組電動吸塵器，轉賣予不知情之第3人朱辰。蔡
    曉雅為掩飾其詐騙貨品行為，再於108年6月16日至新竹縣政
    府警察局竹北分局六家派出所報案謊稱：個資長期遭盜用，
    非本人購買電動吸塵器，並未收到商品云云；又於109年2月
    15日以「特殊情事」申請變更原國民身分證統一編號「Z000
    000000」為「Z000000000」，以此方式加強其遭冒用身分購
    買電動吸塵器之不實外觀，而掩飾其詐騙行為。嗣旭潤公司
    欲取回電動吸塵器均無法聯繫蔡曉雅，另又接獲第三人朱辰
    來電告知，其在臉書上向蔡曉雅購買電動吸塵器，卻無法聯
    繫蔡曉雅以索取發票等語，旭潤公司始知受騙。
三、案經旭潤公司訴由臺灣新竹地方檢察署檢察官偵查起訴。
    理  由
壹、程序方面
一、按被告以外之人於審判外之陳述，經當事人於審判程序同意
    作為證據，法院審酌該言詞陳述或書面陳述作成時之情況，
    認為適當者，得為證據。當事人、代理人或辯護人於法院調
    查證據時，知有刑事訴訟法第159條第1項不得為證據之情形
    ，而未於言詞辯論終結前聲明異議者，視為有前項之同意。
    刑事訴訟法第159條之5第1項、第2項分別定有明文。經查，
    本判決所引用以下被告以外之人於審判外之陳述，迄本案言
    詞辯論終結前，公訴人、被告均未表示異議，本院審酌上開
    證據作成時，並無違法或不當之情況，又均無證明力明顯過
    低之情形，因認上開證據方法均適當得為證據，依上揭規定
    ，應均有證據能力。
二、第按，本判決所引用其餘所依憑判斷之非供述證據，亦無證
    據證明係違反法定程序所取得，或其他不得作為證據之情形
    ，且與本案待證事實間復具有相當關聯性，依刑事訴訟法第
    158條之4規定之反面解釋，亦均有證據能力。
貳、實體方面
一、認定犯罪事實所憑證據及認定之理由：
　　訊據被告蔡曉雅固不否認有於107年10月24日向旭潤公司購
    買第一組電動吸塵器之事實，惟矢口否認有何詐欺取財之犯
    行，辯稱：我第一組吸塵器都付不出錢來了，我沒有購買第
    二組電動吸塵器，我不認識陳宥均。我去報案時，警察打電
    話去旭潤公司確認，警察跟我說旭潤公司一定要先收到錢才
    會給機器，現在說機器已經先給我了，後面才跟我收錢，這
    樣很奇怪云云。經查：
　㈠被告於107年10月24日向旭潤公司購買第一組電動吸塵器（機
    器號碼：D188229），此為被告所坦認（本院卷第51頁），
    並有旭潤公司107年10月24日訂購單、商品出貨單、銷售出
    貨單各1紙（他字第2200號卷第5至7頁）附卷可參。而被告
    該次購買電動吸塵器1組，向仲信公司申請分期付款購買，
    惟因被告之信用不良，經仲信公司審核「待核准」而需補充
    其他財產資料，被告改以其配偶「紀仁杰」之名義申請，始
    獲仲信公司核准貸款而購得電動吸塵器1組等情，有旭潤公
    司分期付款申請表1紙（他字第2200號卷第8頁）、仲信資融
    股份有限公司應收帳款收買/融資性租賃審核通知函1紙（他
    字第2200號卷第36頁）、仲信資融股份有限公司109年7月6
    日民事陳報狀1份（他字第2200號卷第121頁）在卷可佐，此
    部分事實首堪認定。
　㈡而被告是否於108年1月22日向旭潤公司購買第二組電動吸塵
    器（機器號碼：D191552），此為被告所否認，並以前開情
    詞置辯，惟查：
　⒈證人即旭潤公司業務員陳宥均於偵查中證稱：本件訂單是公
    司派的，被告好像是在網路上看到廣告就打來問我，並且加
    我的LINE。我們要幫對方辦分期，所以會先向對方拿身分證
     ，也有看見本人，就是在庭被告蔡曉雅，我確定跟我訂購
    的人是蔡曉雅本人，我有核對身分證的相片等語（他字第22
    00號卷第68頁反面）；於本院審理中結證稱：本案商品出貨
    單上的商品吸塵器是我親自出貨的，我送到蔡曉雅當時報給
    我的地址。我到蔡曉雅家樓下後，我上不去，因為有管理員
    ，我電話聯絡蔡曉雅下來，然後蔡曉雅帶我上去。當時送貨
    時有送到屋內，我們在下機也就是出貨時會再教客人如何操
    作使用。本案訂購單上的客戶簽名欄是簽「蔡曉雅」，我確
    定簽名的人叫蔡曉雅，當初買吸塵器時她是用分期的方式，
    她拿出她的身分證，我們都會先拍照，然後回傳給公司。我
    離開蔡曉雅他們家時，有留下一臺吸塵器在蔡曉雅家，蔡曉
    雅要直接買下來，我們要拍交機照，然後回傳到公司群組。
    訂購單、商品出貨單上面的簽名，是蔡曉雅在她家簽名，當
    著我的面簽寫的，兩張同時簽。第二次跟蔡曉雅見面是因為
    蔡曉雅條件不足，需要補保人，分期付款申請表客戶簽名欄
    位「蔡曉雅」三字，是蔡曉雅當著我的面簽寫的，配偶資料
    「紀仁杰」部分，蔡曉雅說她先生不方便下來，所以由蔡曉
    雅拿分期付款申請表上去給她先生紀仁杰簽名。蔡曉雅與我
    LINE訊息上有寫「竹北市○○○路○號」以及電話號碼「000000
    0000」，我有打過這隻電話，要跟她確認是不是本人，我們
    要過去之前會跟客人確定好，到客人家樓下後，我們會跟客
    人說我們到了等語（本院卷第94至105頁）。證人陳宥均於
    偵查及本院審理時證稱其有確認交易對象為本案被告蔡曉雅
    本人，且有核對其身分證照片乙節，前後尚屬一致。且證人
    陳宥均於審理中證述其以被告LINE所留電話號碼「00000000
    00」與被告聯繫，被告LINE所留地址為「竹北市○○○路○號」
    ，其到被告家樓下時，由被告帶領上樓，其有留下吸塵器給
    被告並拍攝交機照等節，此與證人陳宥均於108年1月22日與
    被告交貨時之合影照片2張（他字第2200號卷第76頁）、證
    人陳宥均提供之LINE對話紀錄截圖照片1張（他字第2200號
    卷第89頁右側照片）相符，亦與旭潤公司108年1月22日商品
    出貨單所載訂購人電話為「0000000000」，地址為「竹北市
    ○○○路0號10樓之15」相符。又被告LINE所留電話號碼「0000
    000000」，該門號係被告配偶紀仁杰自107年4月21日至109
    年8月31日申登之行動電話門號，帳寄地址為被告之戶籍地
    「苗栗縣○○鎮○○里0鄰○○00○0號」，有行動電話0000000000
    號之遠傳資料查詢1紙（他字第2200號卷第148頁）在卷可佐
    ，堪認該手機門號確為被告或其配偶所持用。參以被告於審
    理中自承：在107年10月時，我的住○地○○○○○路0號10樓之15
    ，我是在過完農曆年即108年2月間才搬到同一層樓的旁邊等
    語（本院卷第114至115頁），亦與證人陳宥均於審理中證述
    之交貨地址相符，足認證人陳宥均於偵查及審理中所述，其
    於108年1月22日確有與被告本人交易電動吸塵器1組等節，
    當屬信而有徵，堪認核實。
  ⒉又證人即向被告購買電動吸塵器之朱辰於偵查中陳稱：我在1
    08年2月24日有購買一臺電動吸塵器，我到新竹面交拿貨，
    對方說面交的地點是她家，對方是女性，微胖，帶著好幾隻
    狗。我可以提供對方的臉書擷圖及購買吸塵器的機器號碼，
    還有對方在現場提供給我的資料等語（他字第2200號卷第12
    8至129頁）。又證人朱辰係向FACEBOOK臉書名稱「蔡雅（蔡
    曉雅）」之人購買電動吸塵器，機器號碼為D191552，有證
    人朱辰之手機存檔翻拍之電動吸塵器商品照片5張（他字第2
    200號卷第133至137頁）、證人朱辰所提供之MESSENGER通訊
    軟體紀錄翻拍照片7張、賣方FACEBOOK臉書網頁截圖翻拍照
    片1張（他字第2200號卷第138至144頁、第145頁）附卷可佐
    。再者，證人朱辰所提供對方於交易時所交付之訂購單、商
    品出貨單（他字第2200號卷第130至132頁），亦與旭潤公司
    108年1月22日訂購單、商品出貨單相符（他字第2200號卷第
    9至10頁），佐以證人朱辰具狀陳報：其於偵查庭後將訂購
    單所載地址「新竹縣○○市○○○路0號10樓之15」，輸入google
     map街景圖，所出現的大樓與108年2月24日對方指示之面交
    地點是同一棟大樓等情，有證人朱辰109年8月17日刑事陳報
    狀1份在卷可參（他字第2200號卷第146頁），綜析上開事證
    ，足徵證人朱辰於108年2月24日購買機器號碼D191552電動
    吸塵器1組之交易對象為被告本人，應堪認定。
　⒊再者，本案檢察官於偵查中將108年1月22日旭潤公司訂購單
    原本1紙、商品出貨單原本1紙、108年2月13日分期付款申請
    表原本1紙【均編為甲類資料】、被告109年2月21日提呈書
    狀原本1紙、107年12月17日陳情書原本1紙、107年12月10日
    申請書原本1紙、107年4月13日結婚登記申請書原本1紙、10
    7年4月13日結婚書約原本1紙、被告110年1月29日庭書原本3
    紙【均編為乙類資料】，送請法務部調查局為筆跡鑑定，該
    局以特徵比對法為鑑定方法，鑑定結果為：甲類資料上註記
    紅圈内之「蔡曉雅」、「地址」等筆跡與乙類資料上筆跡筆
    劃特徵相同，有法務部調查局110年3月18日調科貳字第1100
    3136590號文書暨指紋鑑識實驗室鑑定書、鑑定分析表1份附
    卷可參（偵緝字第872號卷第71至73頁），暨證人陳宥均於
    審理中已明確證稱：108年1月22日訂購單、出貨單及分期付
    款申請表上有關「蔡曉雅」之簽名，都是蔡曉雅當著我的面
    簽寫的等語（本院卷第104頁），足認被告確實於108年1月2
    2日以79,000元向旭潤公司購買並收受第二組電動吸塵器（
    機器號碼：D191552），並由被告本人於108年1月22日訂購
    單、出貨單簽名，至為灼然。被告辯稱沒有購買第二組電動
    吸塵器，訂購單、出貨單「蔡曉雅」之簽名係他人偽造云云
    ，與事實不符，要難採信。
  ㈢又被告辯稱旭潤公司一定要先收到錢才會給機器云云。惟查
    ，被告於107年10月24日向旭潤公司購買第一組電動吸塵器
    ，於同日收受該電動吸塵器，而於商品出貨單簽名，有旭潤
    公司107年10月24日訂購單、商品出貨單各1份附卷可佐（他
    字第2200號卷第5至6頁）。然被告於同日並未付清價金79,0
    00元而申請分期付款，於107年10月25日向仲信公司送件申
    請分期付款，惟因被告之信用不良，經仲信公司於同日審核
    「待核准」而需補充其他財產資料，並改以其配偶「紀仁杰
    」之名義申請等情，有旭潤公司分期付款申請表1紙（他字
    第2200號卷第8頁）、仲信資融股份有限公司應收帳款收買/
    融資性租賃審核通知函1紙（他字第2200號卷第36頁）、仲
    信資融股份有限公司109年7月6日民事陳報狀1份（他字第22
    00號卷第121頁）在卷可佐。而被告於偵查中陳稱：我只有
    向旭潤公司買一台電動吸塵器，現在在分期付款中，小姐來
    我們家，我們體驗過後問我要不要買，我說 好，我就用我
    老公的名義去辦分期付款，目前還在付，我們分了24期等語
    （他字第2200號卷第47頁），已明確陳述其購買第一組電動
    吸塵器係透過其配偶分期付款方式以支付價金，是以被告所
    辯旭潤公司一定要先收到錢才會給機器云云，難認屬實。
  ㈣而被告經歷第一次購買電動吸塵器之購買經驗後應可得知，
    旭潤公司若於消費者選擇向仲信公司申請分期付款方式購買
    時，會在仲信公司審核通過前，即先行交付電動吸塵器予消
    費者，被告猶於信用、資力並未改善之情形下，於108年1月
    22日以79,000元向旭潤公司購買並收受第二組電動吸塵器，
    被告於同日向仲信公司申請分期付款，因信用不良而遭婉拒
    ，嗣經證人陳宥均詢問可否「加個保證人」，而於108年2月
    13日以其配偶紀仁杰擔任連帶保證人後，填具「分期付款申
    請表」交旭潤公司轉交仲信公司申請貸款，而仲信公司審核
    後，仍於108年2月18日以被告「未達評等評分標準、信用不
    良、為公司未核案、工作收入不穩定、同業往來密集、加計
    保人仍未達評等評分標準、所附保人：信用瑕疵紀錄」等理
    由，審核結果為「婉拒」分期付款之申請，有旭潤公司108
    年2月13日分期付款申請表1紙（他字第2200號卷第12頁）、
    仲信資融股份有限公司應收帳款收買/融資性租賃審核通知
    函1紙（他字第2200號卷第39頁）、證人陳宥均與被告使用
    通訊軟體LINE對話紀錄截圖照片4張（他字第2200號卷第79
    至80頁）在卷可佐。嗣被告對旭潤公司告知其分期付款申請
    已遭「婉拒」、需收回電動吸塵器之催討，均置之不理且搪
    塞推託；並蓄意以前次「紀仁杰」購買之繳款紀錄，欲混淆
    2次買賣關係，有證人陳宥均與被告使用通訊軟體LINE對話
    紀錄截圖照片5張在卷可憑（他字第2200號卷第82至83、85
    、87至88頁），足認被告係利用仲信公司審核之空窗期，在
    無支付貨款真意及無清償能力下，而對於旭潤公司業務員即
    證人陳宥均，佯稱願購買第二組電動吸塵器，致旭潤公司業
    務員即證人陳宥均陷於錯誤而交付電動吸塵器，而有詐欺取
    財之犯意及犯行，至為明確。
　㈤又被告之身分證於107年12月13日遭人以電話向桃園區戶政事
    務所申請掛失，另於107年12月16、17日遭人以線上申請即
    時掛失其身分證，再於107年12月17日以陳情書向新竹○○○○○
    ○○○○陳稱：其國民身分證並未遺失，卻屢遭不明人士透過線
    上掛失，申請在其戶政資訊系統之記事欄內註記警語，有新
    竹○○○○○○○○○107年12月19日竹北市戶字第1070004203號函1
    紙（他字第2200號卷第55頁）、新竹○○○○○○○○○110年1月15
    日竹北市戶字第1102100058號函暨被告107年12月17日陳情
    書、107年12月10日申請書影本共2份附卷可參（偵緝字第87
    2號卷第42至44頁）。被告再於108年6月16日至新竹縣政府
    警察局竹北分局六家派出所報案稱：個資長期遭盜用，非本
    人購買電動吸塵器，並未收到商品云云；又於109年2月15日
    以「特殊情事」申請變更原國民身分證統一編號「Z0000000
    00」為「Z000000000」，有新竹縣政府警察局竹北分局六家
    派出所108年6月16日12時5分受理各類案件紀錄表1紙（他字
    第2200號卷第51頁）、被告變更身分證字號後之戶籍謄本1
    紙在卷可佐（他字第2200號卷第57頁）。然查，倘若他人有
    意冒用被告之身分證件或個資，豈會屢次向戶政機關謊稱掛
    失，而增加冒用他人身分被識破之風險，被告所述此節實與
    常情不符。又證人陳宥均於交易第二組電動吸塵器時，確認
    交易對象為本案被告蔡曉雅本人，證人陳宥均係以被告LINE
    所留電話號碼「0000000000」與被告聯繫，該門號係由被告
    配偶紀仁杰所持用，且證人朱辰於108年2月24日購買機器號
    碼D191552電動吸塵器1組之交易對象為被告本人，旭潤公司
    108年1月22日訂購單、出貨單確係被告本人親自簽名等節，
    業據本院認定如前，被告所辯係遭他人冒用身分證件或個資
    與證人陳宥均、朱辰交易第二組電動吸塵器乙節，洵屬虛構
    ，其目的係欲以上開方式營造、加強其身分證可能遭他人冒
    用之不實外觀，而掩飾其詐騙行為甚明。
　㈤綜上所述，被告所辯情詞，俱屬事後卸責之詞，洵難採信。
    本案事證明確，其犯行堪以認定，應予依法論科。 
二、論罪科刑： 
　㈠核被告所為，係犯刑法第339條第1項之詐欺取財罪。 　　
  ㈡爰以行為人責任為基礎，審酌被告不思以正途取財，竟利用
    上開方式向告訴人旭潤公司詐取電動吸塵器1組，導致告訴
    人旭潤公司受有損失，顯然欠缺法治及尊重他人財產權之觀
    念，被告所為顯有惡性；兼衡被告之犯後態度，且迄今未與
    告訴人旭潤公司達成和解，賠償告訴人旭潤公司損失之情形
    ，暨其犯罪之動機、目的、手段，自述國中畢業之教育程度
    ，目前從事人力派遣業，家庭經濟狀況普通之生活狀況（本
    院卷第116頁）等一切情狀，量處如主文所示之刑，並諭知
    易科罰金之折算標準，以資警惕。
三、沒收部分：
    經查，被告所詐得之德國海豚室內空氣與居家清潔系統1組
    ，為本案犯行之犯罪所得，雖未據扣案，仍應依刑法第38條
    之1第1項前段、第3項規定宣告沒收，並於全部或一部不能
    沒收或不宜執行沒收時，追徵其價額。
據上論斷，應依刑事訴訟法第299條第1項前段，判決如主文。
本案經檢察官林佳穎提起公訴，檢察官林李嘉到庭執行職務。
中　　華　　民　　國　　111 　年　　6 　　月　　9 　　日
　　　　　　　　　刑事第三庭　　審判長法　官  賴淑敏　
　　　　　　　　　　　　　　　　　　　法　官　黃怡文
　　　　　　　　　　　　　　　　　　　法　官  王靜慧
以上正本證明與原本無異。
如不服本判決應於收受本判決後20日內向本院提出上訴書狀，上
訴書狀應敘述具體理由。上訴書狀未敘述上訴理由者，應於上訴
期間屆滿後20日內補提理由書狀於本院(均須按他造當事人之人
數附繕本 )「切勿逕送上級法院」。 
中　　華　　民　　國　　111 　年　　6 　　月　　10　　日
                                      書記官  陳怡君　　
附錄本案論罪科刑法條：
中華民國刑法第339條第1項
意圖為自己或第三人不法之所有，以詐術使人將本人或第三人之
物交付者，處5年以下有期徒刑、拘役或科或併科50萬元以下罰
金。